【裁判字號】    97,訴更,13
【裁判日期】    971110
【裁判案由】    確認派下全員為虛偽
【裁判全文】
臺灣臺中地方法院民事判決  97年度訴更字第13號
原      告  乙○○
被      告  甲○
            丙○○
上當事人間確認派下全員系統表虛偽不實事件，本院判決如
下：
    主    文
原告之訴駁回。
訴訟費用新臺幣仟元由原告負擔。
    事實及理由
一、原告起訴主張：
  (一)緣被告以：「山連賴氏第17世賴定、賴董，賴五行、賴文共
    同移居來台，感念賴文早逝無祀，賴定、賴董、賴五行乃於
    清道光四年（西元1824年）共同在現今嘉義市○區○○里○
    ○路615 巷7 號設立賴文公業，以祭賴文」云云之申報，經
    嘉義市西區區公所公告，徵求利害關係人異議，但為原告所
    否認。按祭祀公業申報時所檢附之文件有虛偽不實者，派下
    員或利害關係人，得逕向法院起訴，祭祀公業條例第20條、
    第57條定有特別規定。原告係賴文公業享祀者「己公」祭祀
    子孫之利害關係人，爰提起本訴，求為確認被告於民國97年
    7 月3日向嘉義市西區區公所申報祭祀公業賴文派下全員系
    統表（如附件）虛偽不實。
  (二)並聲明：確認被告97年7 月3 日向嘉義市西區區公所申報所
    檢附之祭祀公業賴文派下全員系統表（如附件）虛偽不實。
二、按原告之訴，依其所訴之事實，在法律上顯無理由者，法院
    得不經言詞辯論，逕以判決駁回之，民事訴訟法第249 條第
    2 項定有明文。而所謂原告之訴，依其所訴之事實，在法律
    上顯無理由者，係指依原告於訴狀內記載之事實觀之，在法
    律上顯然不能獲得勝訴之判決者而言，最高法院62年台上字
    第845 號判例可資參照。次按確認法律關係之訴，非原告有
    即受確認判決之法律上利益者，不得提起之；確認證書真偽
    或為法律關係基礎事實存否之訴，亦同。前項確認法律關係
    基礎事實存否之訴，以原告不能提起他訴訟者為限，民事訴
    訟法第247 條第1 項、第2 項亦有明定。
三、經查：
  (一)按「第六條之祭祀公業，其管理人或派下員申報時應填具申
    請書，並檢附下列文件：
    一、推舉書。但管理人申報者，免附。
    二、沿革。
    三、不動產清冊及其證明文件。
    四、派下全員系統表。
    五、派下全員戶籍謄本。
    六、派下現員名冊。
    七、原始規約。但無原始規約者，免附。
    前項第五款派下全員戶籍謄本，指戶籍登記開始實施後，至
    申報時全體派下員之戶籍謄本。但經戶政機關查明無該派下
    員戶籍資料者，免附。」、「祭祀公業申報時所檢附之文件
    ，有虛偽不實經法院判決確定者，公所應駁回其申報或撤銷
    已核發之派下全員證明書。」祭祀公業條例第8 條、第20條
    分別定有明文。而依同條例第20條之立法理由：「祭祀公業
    申報時所檢附之文件，如經刑事判決確定係屬偽造，公所之
    處理方式。」觀之，可見該條係明定祭祀公業申報時應檢具
    之文件，如經刑事判決確定係屬偽造，公所應駁回其申報或
    撤銷已核發之派下全員證明書，原告尚無從據以為提起本件
    確認訴訟之法律明文依據。
  (二)次按祭祀公業條例第57條固規定：「管理人、派下員或利害
    關係人對祭祀公業申報、祭祀公業法人登記、變更及備查之
    事項或土地登記事項，有異議者，除依本條例規定之程序辦
    理外，得逕向法院起訴」惟按民事訴訟法第247 條請求確認
    證書真偽之訴，須證書之真偽，即證書是否由作成名義人作
    成，有不明確之情形，始得提起（本院82年台上字第195 號
    判例參照）。若係請求確認文書記載之內容與客觀事實是否
    相符，即非屬確認證書真偽之訴，自不得為確認之訴之標的
    。本件原告所請求確認真偽者，係「被告於97年7 月3 日向
    嘉義市西區區公所申報祭祀公業賴文派下全員系統表」此有
    原告所提97年11月5 日補正狀在卷可稽，而原告既主張該系
    統表之作成名義人為被告，則其僅主張文書之內容與客觀事
    實不符云云，即非屬於「確認文書真偽」之範疇。揆諸上開
    說明，自不得以該文書為確認之訴之標的。
  (三)又原告已具狀明確否認本件為確認派下權之法律關係存否之
    訴，本件即非確認法律關係之訴。而原告以如附件所示派下
    全員系統表為確認證書真偽之訴之標的，非法之所許，亦如
    前述；又該派下全員系統表上所載派下全員之爭執，原告亦
    非不能以提起確認祭祀公業派下權法律關係存否之訴確認之
    ，則其以間接迂迴之方法請求確認，應認無即受確認判決之
    法律上利益。
四、綜上所述，依原告於訴狀內記載之事實觀之，在法律上顯然
    不能獲得勝訴之判決，亦即在法律上顯無理由，爰不經言詞
    辯論，逕以判決駁回之。
五、本院並依職權確定本件訴訟費用額為新臺幣3,000 元（即原
    告起訴預繳之裁判費），並諭知由敗訴之原告負擔。
六、據上論結，原告之訴為無理由，依民事訴訟法第249 條第2
    項、第78條、第87條第1 項，判決如主文。
中    華    民    國    97    年    11    月    10    日
                  民事第四庭    法  官  郭佳瑛
正本係照原本作成。
如對本判決上訴，須於判決送達後20日內向本院提出上訴狀。
中    華    民    國    97    年    11    月    10    日
                                書記官  謝明倫


司法院資訊處製作；財團法人民間司法改革基金會備份。
